臺灣雲林地方法院刑事判決
110年度易字第98號
公  訴  人  臺灣雲林地方檢察署檢察官
被      告  黃建凱




上列被告因侵占案件，經檢察官提起公訴（110年度偵字第460號
），被告於準備程序中為有罪之陳述，本院合議庭裁定由受命
法官獨任行簡式審判程序，判決如下：
    主      文
黃建凱犯侵占離本人持有物罪，處罰金新臺幣壹萬元，如易服勞
役，以新臺幣壹仟元折算壹日。緩刑參年。
    事實及理由
壹、犯罪事實
    黃建凱於民國109 年11月15日凌晨0 時36分許，在址設雲林
    縣○○市○○路00號之統一便利商店斗六門市結帳櫃臺前，見陳
    惠智所有之皮包1 只(內含現金新臺幣【下同】7,000元、國
    民身分證、健康保險卡及金融卡各1張，為陳惠智所有並於
    同日凌晨0時33分許放置在該處，於結帳結束離開時，忘記
    攜離之），明知上開物品應係脫離本人所持有之物，未思將
    上開物品送交警察機關，反而基於意圖為自己不法所有之侵
    占犯意，將之侵占入己，旋即離開該處。嗣因陳惠智發覺上
    開物品遺失，報警調取監視器畫面後，因而查悉上情。　
貳、認定犯罪事實所憑之證據及理由
一、被告黃建凱就上開犯罪事實坦承不諱，核與證人即告訴人陳
    惠智（警卷第3 頁正反面、偵卷第20頁）、證人黃國正（警
    卷第4 至5頁）之證述相符，並有現場監視器錄影畫面截圖
    照片6 張（警卷第8 至10頁）、路口監視器錄影畫面截圖照
    片2 張（警卷第11頁）、告訴人之雲林縣警察局斗六分局斗
    六派出所受理各類案件紀錄表、受理刑事案件報案三聯單各
    1紙（警卷第6至7頁）等證據可佐，是被告之任意性自白有
    上開證據予以補強，應與事實相符，堪採為認定事實之依據
    。　　
二、按刑法第337 條所謂離本人所持有之物，係指物之離其持有
    ，非出於本人之意思，故除遺失物、漂流物外，凡非基於持
    有人之意思而喪失其持有者，均屬之（最高法院50年度台上
    字第2031號判決意旨參照）。因此，僅一時脫離其本人所持
    有之物者，係屬「離本人所持有之物」。經查，本案上開皮
    包係告訴人於案發當日不慎遺忘在統一超商結帳櫃臺前未取
    走而脫離告訴人所持有之物，且告訴人於發覺後立即致電統
    一超商，並返回超商，此據告訴人於警詢時指述明確（警卷
    第3頁反面），可見告訴人並非不知上開物品是在何時、何
    地遺失，應屬一時脫離本人持有之遺忘物，自應評價為離本
    人持有之物。是公訴意旨認被告所為係犯刑法第320 條第1 
    項之竊盜罪嫌，容有未洽，附此敘明。
三、從而，本案事證明確，被告上開犯行堪以認定，應依法論罪
    科刑。　　
參、論罪科刑
一、核被告所為，係犯刑法第337 條之侵占離本人持有物罪。公
    訴意旨認本案係犯竊盜罪嫌，容有未合，業據本院說明如前
    ，因此部分之社會基本事實同一，並經本院告知被告所犯法
    條及罪名（本院卷第65頁），無礙其防禦權之行使，爰依刑
    事訴訟法第300 條規定，依職權變更起訴法條，併此敘明。
    　
二、爰審酌被告不思以正途獲取所需，反恣意將告訴人遺失之財
    物據為己有，其所為顯然欠缺尊重他人財產權之法治觀念，
    使告訴人受有上開損害，自應予非難；惟兼衡被告犯後終能
    坦承犯行之態度，且與告訴人達成和解，並賠償告訴人，此
    有本院110年度附民字第128號和解筆錄、本院110年5月6日
    公務電話記錄(本院卷第79至80、83頁)存卷可查，是被告犯
    罪所生之危害已獲彌補，並參以被告自陳高職畢業之教育程
    度；離婚，有2 名子女，分別為7 歲及5 歲；目前獨居；現
    從事物流工作，每月收入約4 萬元；目前子女與父母親需被
    告撫養照顧，以及其他一切情狀，量處如主文所示之刑，並
    諭知如易服勞役之折算標準，以資懲儆。　　　
三、另查被告前未曾因故意犯罪受有期徒刑以上刑之宣告一情，
    有臺灣高等法院被告前案紀錄表1 份在卷可憑。是被告因一
    時失慮，致罹刑章，惟被告犯後終能坦承犯行，且與告訴人
    達成和解，並已賠償完畢，此有前引本院和解筆錄、本院公
    務電話記錄(本院卷第79至80、83頁)在卷可證，顯見被告已
    有悔悟之意，本院信其經此偵、審程序及刑之宣告後，應能
    知所警惕，而無再犯之虞，因認所宣告之刑以暫不執行為適
    當，爰依刑法第74條第1 項第1 款之規定，併予宣告緩刑3
    年，以啟自新。　　
四、沒收部分：
㈠、被告本件犯行所侵占之皮包1 只、現金7,000元，固皆屬被告
    之犯罪所得，未據扣案，且均尚未實際合法發還告訴人，惟
    被告就此部分業與告訴人達成和解，且已依約支付告訴人賠
    償金，有上開本院和解筆錄、本院公務電話記錄為憑，是本
    院認被告與告訴人就本案所成立之和解內容，已達到沒收制
    度剝奪被告犯罪所得之立法目的，如於本案仍諭知沒收被告
    上揭犯罪所得，將使被告承受過度之不利益，顯屬過苛，爰
    依刑法第38條之2 第2 項之規定，不予宣告沒收或追徵。
㈡、至於被告侵占之國民身分證、健康保險卡及金融卡各1張，分
    別為個人身分或資格憑證、提款或支付工具，專屬個人使用
    ，尚乏交易上之財產價值，亦難換算為金錢數額，卷內復無
    其他證據足資證明被告有將上開證件用作他途，是無論沒收
    實物或追徵價額，並無實益而欠缺刑法上之重要性，故依刑
    法第38條之2 第2 項之規定，不予宣告沒收或追徵，予以說
    明。　　　
據上論斷，應依刑事訴訟法第273 條之1 第1 項、第299 條第1
項前段、第300條，刑法第337 條、第42條第3 項、第74條第1 
項第1 款，刑法施行法第1 條之1 第1 項，判決如主文。
本案經檢察官李文潔提起公訴，檢察官李承桓到庭執行職務。
中　　華　　民　　國　　110 　年　　5 　　月　　19　　日
                  刑事第八庭  法  官   蕭孝如
以上正本證明與原本無異。
如不服本判決應於收受判決後 20 日內向本院提出上訴書狀，並
應敘述具體理由；其未敘述上訴理由者，應於上訴期間屆滿後20
 日內向本院補提理由書（均須按他造當事人之人數附繕本）。
「切勿逕送上級法院」。
                              書記官   沈佩霖　
中　　華　　民　　國　　110 　年　　5 　　月　　19　　日

附錄本件論罪科刑法條全文
中華民國刑法第337條
意圖為自己或第三人不法之所有，而侵占遺失物、漂流物或其他
離本人所持有之物者，處一萬五千元以下罰金。